臺灣高等法院民事判決　九十一年度上易字第二六二號
　　　上　訴　人　　甲○○
　　　被上訴人　　　乙○○
右當事人間請求返還借款事件，上訴人對於中華民國九十一年一月三十日台灣台北地
方法院九十年度訴字第三八四三號第一審判決提起上訴，本院判決如左：
    主      文
原判決廢棄。
被上訴人應給付上訴人新臺幣柒拾壹萬貳仟伍佰肆拾壹元，及自民國九十年八月九日
起至清償日止，按週年利率百分之五計算之利息。
第一、二審訴訟費用由被上訴人負擔。
    事實及理由
一、上訴人主張：被上訴人於八十三年間向上訴人借款，上訴人乃將如附表編號一所
    示之租金收入支票，及合夥建商陳德雄取得如附表編號二、三所示支票交被上訴
    人兌領支用，金額合計新台幣（下同）五十三萬元，且該票據係由上訴人女兒黃
    譓樺取交上訴人，再由上訴人交付予被上訴人，兩造間之借貸關係，黃譓樺知之
    甚詳。另於如附表編號四、五所示期日，各匯款五萬元予被上訴人，又於如附表
    編號六所示期日，被上訴人購買ＴＯＹＯＴＡ牌自用小客車時代墊訂金等現金八
    萬二千五百四十一元，共計借款七十一萬二千五百四十一元，被上訴人迄未返還
    ，爰依消費借貸之法律關請求上訴人返還借款七十一萬二千五百四十一元。上訴
    聲明：(一)原判決廢棄。(二)該廢棄部分，被上訴人應給付上訴人七十一萬二千五百
    四十一元，及自九十年八月九日起至清償日止，按年息百分之五計算利息。
二、被上訴人則以：上訴人於八十三年五月間，因周轉困難，一部奧斯摩比自用小客
    車被地下錢莊開走，要求被上訴人借款應急，被上訴人乃湊了五十萬元給上訴人
    （三十二萬元係向同事標會而來，自己之年終獎金十萬元，向二姐借八萬元），
    上訴人同時交付三紙支票共計五十三萬元予被上訴人抵償，其中三萬元作為利息
    ，其後被上訴人因父親中風住院，要求上訴人先匯一部分借款，上訴人乃匯款二
    次各五萬元予被上訴人。被上訴人並未向上訴人借款，以證人黃譓樺為上訴人女
    兒，證言難期公允，且何以重要證人未於原審請求傳訊等語置辯。並聲明：上訴
    駁回。
三、兩造不爭之事實：
    附表一以外之支票票款、匯款，被上訴人確曾收受，為被上訴人所自認，此部分
    自無爭執。
四、兩造爭點之論述：
    上訴人主張被上訴人向其借款而交付附表所示支票並匯款予被上訴人，被上訴人
    則抗辯前揭支票、匯款係上訴人在八十三年五月間向被上訴人借款，因清償借款
    而交付。是兩造之爭執點在於上訴人主張被上訴人向其借款之事實是否可採，茲
    敘述如下：
    (一)上訴人主張被上訴人向其借款，業據提出支票、匯款單、交車程序表為證。被
      上訴人否認兩造間消費借貸關係存在，並以上訴人係因清償先前之借款而交付
      支票等語置辯。查，證人即上訴人女兒黃譓樺於本院準備程序期日到庭證稱：
      「那天剛好被上訴人從南部上來，我媽媽說要去餐廳吃飯，我媽媽與我還有二
      個妹妹共五人去餐廳吃飯。被上訴人說以前借的錢不夠還欠六、七十萬，我媽
      說現在沒有現金，還有支票，他說支票也可以，所以我媽就叫我開車回去拿陳
      德雄的票，裡面還有我媽收房租的票，我就將抽屜裡面信封的東西都拿來，我
      拿來之後就交給媽媽，媽媽就交給被上訴人」「（問：當天晚上交完票之後，
      被上訴人是否還說錢不夠？）因為票只有五十幾萬，所以下個月再匯錢給他，
      我媽後來就將被上訴人說尚不夠的錢通通匯給他，匯完之後，我媽有告訴我。
      」「（問：關於買車的事情，請證人說明？）買車是我和我媽去訂的，當時被
      上訴人要來基隆說不方便要買車，請我媽先代墊車款，他之前就先看好車款，
      他告訴我媽要那種車型、車款，所以我與我媽一起去訂，車子是買被上訴人的
      名義，是將錢交給TOYOTA的所長。」「（當時代墊的錢是要借給他還是要給他
      ？）是要借給他，我不知道要借多久，利息多少。」（本院卷第二八頁以下）
      。另參酌證人即張耀輝於原審結證稱其之前受僱於上訴人擔任司機，三、四年
      前中風才沒有做，之前做了七、八年。曾看到上訴人拿錢包括現金與支票予被
      上訴人，時間忘記了，地點在員林分局門前，被上訴人上車來，上訴人拿錢給
      被上訴人，拿多少錢其不知道，被上訴人說是打電動玩具輸的錢，要向上訴人
      借錢，借多少不知道。其與上訴人去過好幾次，大約八十三年間，多少錢不知
      道，有二、三次是被上訴人上車來拿錢，其他是上訴人下車去，其沒有跟著去
      等語（原審卷第五十七頁、五十八頁）。足證上訴人主張被上訴人向其借錢之
      事實，信屬實在。附表編號一之支票退票後，上訴人主張由當時之司機張耀輝
      陪同將現金交予被上訴人，亦與張耀輝之證詞大致相符，上訴人就交付借款予
      被上訴人之事實，已盡舉證之責。按既判力之基準時點，以事實審言詞辯論終
      結時為準，我國民事訴訟就第二審之審判採續審制，當事人在第一審未及提出
      之攻擊或防禦方法或第一審言詞辯論終結後所發生之事實與證據，應許當事人
      於第二審提出，故民事訴訟法第四百四十七條前段乃規定：「當事人（指在第
      二審程序）得提出新攻擊或防禦方法。」。被上訴人雖對上訴人遲至二審始舉
      證人黃譓樺為證，質疑何以如此重要之證人未於原審請求訊問，並以證人黃譓
      樺係上訴人之女兒，證詞難期公允置辯。惟查，上訴人於原法院因未委任訴訟
      代理人，致不明其應盡之舉證責任，自難謂其有延滯訴訟之意圖。證人黃譓樺
      將其所見所聞向法院陳述，自屬具備證據能力，至於該證據能力之價值如何，
      則由法院判斷之。被上訴人質疑黃譓樺之證言不具證據能力，尚非可取。
    (二)被上訴人雖辯稱在八十三年五月間借款五十萬元予上訴人，並舉其胞姊鄧敏芬
      、互助會會首周美珠及楊奇銓等人為證。查，被上訴人稱：「（何時標會？）
      是在農曆過年之前，我上過周美珠二個會，第一個會等滿期，第二個會就是標
      走這個會。」（本院卷第九○頁）。而證人鄧敏芬證稱：「（問：八十三年五
      月間是否有與被上訴人在台南的家目賭被上訴人交付五十萬元給上訴人？）當
      時我在台南坐月子，我也住在台南，當時他說他認了一個乾媽，要來家裡吃飯
      ，中午就在家裡吃便飯，吃完飯之後，我上去樓上，他們去泡茶，我弟上來樓
      上說，他乾媽車子被車廠牽走，須要錢周轉，我說那樣好嗎，我弟弟說沒關係
      ，在我還沒生產的時候，因為我的娘家在搭鐵皮屋，所以我弟弟將他的錢寄放
      在我那裡，後來我回娘家坐月子又將錢帶回娘家，我就看著他將五十萬交給上
      訴人」（本院卷第八八頁）。證人周美珠則證稱：「‧‧‧我知道他在離開員
      林分局之前有標一個會，因為他要離開所以標會‧‧‧」（本院卷第八七頁）
      。被上訴人主張係於農曆過年前標會，而其係在八十三年七月因調職離開員林
      分局，農曆過年前應係在八十三年一、二月間，此部分與周美珠之證詞「因調
      職而標會」時間上已有數月之差距；且八十三年一月或二月間標會，會款高達
      三十餘萬元，衡諸常理，被上訴人若尚無急用，應將之存放於銀行帳戶，非但
      安全且會滋生些許利息，惟被上訴人竟將之寄存於已出嫁而非居住於同一住所
      之胞姊鄧敏芬家中，再由鄧敏芬攜回娘家，亦不符常情；且與被上訴人提出於
      原法院之答辯理由二狀所述：「八十三年五月間‧‧‧被告方才湊了合計五十
      萬元給他（其中三十二萬是同事周女警務佐標會得來，自己年終獎金十萬元，
      二姊借了八萬元合計湊合）」等情不符（原審卷第三二頁）。
    (三)證人楊奇銓於本院證稱：「八十三年五、六月間鄧先生曾拿一張支票拜託我去
      調現，因為我沒有現金，所以去找張文宗調現。」「鄧先生說是北部朋友的支
      票，姓名我不曉得，拿了二張支票給我，一張是十一月，一張十二月到期，我
      只有拿十一月份到期那張支票去調現，十二月到期那張支票沒有調現，鄧先生
      說因為家裡急用須要調現，鄧先生有背書，我去向張先生調現，張先生並沒有
      拿利息，只有純粹幫忙。」等語（本院卷第九十五頁至九十七頁）。查，被上
      訴人於答辯狀主張「因被上訴人之父急病且家中整修亟需現金，乃於八十三年
      五月間透過同事楊奇銓向其朋友張文宗調現」（本院卷第三八頁）。被上訴人
      抗辯於八十三年五月間因借款五十萬元予上訴人而取得附表所示之支票，父親
      急病可能係偶發事件，而「家中整修亟需現金」應屬計劃中之事件，自己已然
      需用現金，竟將僅有之現金借貸他人再轉向他人調現周轉供己之急需，違反常
      情，已難遽信。況，楊奇銓持客票向張文宗調現，張文宗並不認識發票人，二
      十萬元亦非小數目，張文宗竟未要求楊奇銓背書，八十三年五、六月間距支票
      發票日八十三年十一月十日尚有五、六個月之久，張文宗亦未索取利息，在在
      違反經驗法則。再者，楊奇銓之證言充其量僅能證明被上訴人在八十三年五、
      六月間已取得附表編號二之支票，並不能證明上訴人為清償被上訴人借款而交
      付支票。
    (四)上訴人執有被上訴人為買受人之交車程序表（原審卷第十頁），則上訴人主張
      為被上訴人代墊車款之事實，洵屬有據。
    (五)按「原告於起訴原因已有相當之證明，而被告於抗辯事實並無確實證明方法，
      僅以空言爭執者，當然認定其抗辯事實之非真正，而應為被告不利益之裁判。
      」最高法院十八年上字第一六七九號判例可資參照。上訴人主張被上訴人向其
      借款而交付附表之支票或匯款，就兩造因借貸而交付支票或現金之事實，已舉
      證人黃譓樺、張耀輝為證，被上訴人亦自認收受上訴人交付之支票，其中四十
      萬元支票已兌現、十萬元匯款已收到；被上訴人抗辯係先借款予上訴人，上訴
      人為清償債務而交付支票或匯款，就其抗辯上訴人借款之事實，未能為相當之
      證明；依前開判例要旨，自應為被上訴人不利之裁判。
四、綜上所述，上訴人主張借款予被上訴人之事實為可採，被上訴人抗辯為無可取。
    從而，上訴人本於消費借貸之法律關係，經定一個月以上之期限催告被上訴人返
    還借款，被上訴人仍不返還，則上訴人訴請被上訴人給付七十一萬二千五百四十
    一元借款，及自起訴狀繕本送達翌日即九十年八月九日起至清償日止，按年息百
    分之五計算遲延利息，為有理由，應予准許。原審為上訴人敗訴之判決，尚有未
    洽。上訴意旨指摘原判決不當，求予廢棄改判，為有理由。爰由本院予以廢棄改
    判，如主文第二項所示。
五、本件事證已臻明確，兩造其餘攻擊防禦方法，經審酌後，或與本件無涉，或與判
    決結果不生影響，毋庸一一論列。
六、據上論結，本件上訴為有理由，依民事訴訟法第四百五十條、第七十八條，判決
    如主文。
中　　　華　　　民　　　國　　九十一　　年　　　八　　　月　　二十八　　日
　　　　　　　　　　　　　　　　　民事第九庭
　　　　　　　　　　　　　　　　　　　審判長法　官　吳　謙　仁
　　　　　　　　　　　　　　　　　　　　　　法　官　魏　大　喨
　　　　　　　　　　　　　　　　　　　　　　法　官　蘇　瑞　華
右正本係照原本作成。
不得上訴。
中      華      民      國    九十一    年      八     　月     二十九   日
　　　　　　　　　　　　　　　　　　　　　　書記官　賴　以　真
